臺灣板橋地方法院民事判決　　　　　　 93年度重訴字第304號
原　　　告　乙○○
訴訟代理人　郭登富　律師
　　　　　　張秀瑜　律師
被　　　告　甲○○
　　　　　　　　　　美麗宏國.
訴訟代理人　柯清貴　律師
複 代 理人　蕭元亮　律師
上列當事人間請求返還投資款事件，經本院於民國94年6 月7 日
言詞辯論終結，判決如下：
    主      文
被告應給付原告新臺幣玖佰陸拾萬元，及自民國九十三年六月五
日起至清償日止，按週年利率百分之五計算之利息。
訴訟費用由被告負擔。
本判決於原告以新臺幣參佰貳拾萬元為被告供擔保後，得假執行
。但被告如以新臺幣玖佰陸拾萬元為原告預供擔保，得免為假執
行。
    事實及理由
一、本件原告起訴主張：被告前邀原告共同投資澎湖石泉段興建
    住宅案（下稱系爭住宅興建案），保證1 年回本、利潤三成
    、3 年後完工，原告乃應允投資新臺幣（下同）750 萬元，
    並分別於民國88年7 月13日、同年8 月13日各匯款300 萬元
    、450 萬元（分220 萬元及230 萬元2 筆）至被告所指定之
    帳戶；詎系爭住宅興建案之住宅已全數售出後，被告竟未依
    約將先前保證之回本及利潤分配予原告，兩造就此乃於91年
    3 月29日簽立協議書1 紙（下稱系爭協議書），約定被告應
    返還原告之款項總金額為960 萬元，其中投資本金710 萬元
    先行歸還，其餘250 萬元待日後歸還；惟嗣經原告於93年4
    月15日委託律師發函催告被告於10日內返還上開約定之款項
    960 萬元，被告並已於同年月19日收受該律師函，詎被告竟
    仍置之不理，拒絕給付，爰依前開協議書約定之法律關係，
    請求被告如數給付原告前開約定之款項960 萬元等語，並聲
    明求為判決如主文第1 項所示，及為以供擔保為條件之假執
    行宣告。
二、被告則以：本件兩造係共同投資設立城匠建設有限公司（以
    下簡稱城匠公司），以城匠公司之名義開發系爭住宅興建案
    ，依城匠公司之帳冊所載，原告係於88年8 月15日、同年10
    月12日、89年7 月17日、同年7 月20日、同年7 月31日、同
    年8 月21日分別出資450 萬元、100 萬元、70萬元、10萬元
    、20萬元、60萬元，合計原告之出資總額為710 萬元，並非
    原告所主張之750 萬元，此觀諸系爭協議書上亦載明「本金
    710 萬元」自明，原告主張之88年7 月13日所匯款項300 萬
    元，與本件投資案無關；又被告並未向原告保證本件投資案
    可獲利潤三成，且依原告出資額710 萬元計算，所謂之「三
    成利潤」金額應係213 萬元，亦與系爭協議書上所載「剩餘
    之250 萬元」不符，難認被告有何保證獲利三成之承諾，而
    國內之房地產業自80年代開始即已走入谷底，投資房地本身
    亦有其風險，此為原告所明知，被告焉有可能於房地產景氣
    低迷之情形下，承諾原告必可獲三成之利潤？再被告從未曾
    承諾返還原告之出資及利潤，系爭協係議書係因當時原告表
    示欲應付其父親，要求被告簽署，被告始於系爭協議書上簽
    名，惟並無返還協議書所載款項之意，被告係遭原告詐騙而
    簽立系爭協議書，原告執以請求，自非有理，且原告既明知
    本件投資有其風險，竟於投資產生虧損後，仍率爾依系爭協
    議書請求被告給付三成利潤，更有違民法第148 條第2 項之
    誠信原則；甚者，原告所為之出資，均屬城匠公司之資產，
    非兩造個人所得支配，系爭協議書所約定之內容，係不經出
    資轉讓或清算之程序，逕同意將原告之出資返還原告，除侵
    害城匠公司之資本外，更侵害城匠公司之其餘股東，有違公
    司法關於有限公司之出資轉讓及清算程序等強制規定，依民
    法第71條前段規定，系爭協議書之約定自屬無效，原告不得
    據以為請求，且縱令原告欲請求返還其出資，亦應以城匠公
    司為對造，原告竟對被告為請求，自非有據等語，資為抗辯
    ，並聲明求為判決駁回原告之訴及假執行之聲請，如受不利
    判決，願供擔保請准宣告免為假執行。
三、經查，本件原告係依據兩造於91年3 月29日就系爭住宅興建
    案之投資款及利潤返還事項所簽立之系爭協議書約定內容，
    請求被告為給付；被告對於兩造共同投資系爭住宅興建案，
    及系爭協議書確係由被告本人所簽立等事實並無爭執，惟否
    認有返還投資款及利潤予原告之約定，並以前詞置辯；從而
    ，本件所應審究者，乃原告是否得依系爭協議書之約定，請
    求被告為履行？
  (一)原告主張：兩造前於91年3 月29日，就系爭住宅興建案之投
    資款及利潤返還事項簽立協議書1 紙，約定被告應返還原告
    之款項總金額為960 萬元，其中本金710 萬元先行歸還，剩
    餘之250 萬元待日後歸還等事實，業據提出系爭協議書影本
    1 紙為證，且觀諸系爭協議書之內容，係載明：「甲（即被
    告）、乙（即原告）共同投資澎湖石泉段興建住宅一案，由
    於諸多因素，致甲方承諾之利潤無法達成。乙方同意甲方先
    行歸還本金710 萬元整，而剩餘之250 萬元，待日後歸還。
    」等語，並由原告及被告分別簽名其上，核與原告前開之主
    張相符；被告固辯稱：被告並未承諾返還原告之出資及利潤
    ，系爭協係議書係因當時原告表示欲應付其父親，要求被告
    簽署，被告始於系爭協議書上簽名，惟並無返還協議書所載
    款項之意，被告係遭原告詐騙而簽立系爭協議書等語；然查
    ，被告對於所辯遭原告詐欺、誤以為僅係欲應付原告之父親
    始簽立系爭協議書一節，並未能提出任何證據以實其說，況
    倘若被告確僅係應原告之要求，為應付原告之父親而簽立系
    爭協議書，衡情被告於簽立該協議書以達應付原告父親之目
    的後，必會於短時間內要求原告返還或銷毀該紙協議書，以
    防免該協議書遭原告之惡用，並杜爭議，惟被告於簽立系爭
    協議書後，迄原告據以提起本件訴訟之長達2 年餘期間內，
    竟均未採取任何索還、銷毀、或與原告另行約定解消系爭協
    議書效力之行為，而任令原告繼續持有該效力強大之協議書
    ，此亦顯與常情相違；從而，被告空言辯稱並未承諾返還原
    告之投資款及利潤，系爭協議書係遭原告詐欺始簽立云云，
    顯無可採甚明。
  (二)被告另辯稱：原告投資系爭住宅興建案所為之出資，已屬城
    匠公司之資產，非兩造個人所得支配，系爭協議書約定不經
    出資轉讓或清算之程序，逕將原告之出資返還原告，侵害城
    匠公司之資本及其餘股東之權益，有違公司法關於有限公司
    之出資轉讓及清算程序等強制規定，依民法第71條前段規定
    ，系爭協議書之約定自屬無效等語。惟查，觀諸系爭協議書
    中所載：「甲、乙共同投資澎湖石泉段興建住宅一案，由於
    諸多因素，致甲方承諾之利潤無法達成，乙方同意甲方先行
    歸還‧‧‧」等文字，顯見系爭協議書係因被告無法履行先
    前對於原告就系爭住宅興建案投資利潤所為之承諾，兩造乃
    就被告應返還原告之投資款及利潤等事項所另為之協議，核
    其性質，僅屬兩造間關於原告投資系爭住宅興建案款項結算
    之約定，與公司股東間出資轉讓或公司清算，實判然有別，
    不容相混；況系爭協議書之雙方當事人為原告及被告，得依
    系爭協議書之約定享受權利及負擔義務者，亦僅止於原告及
    被告，並不及於非契約當事人之城匠公司；是縱兩造因投資
    系爭住宅興建案所為之出資，均已歸入城匠公司之資本範疇
    ，然系爭協議書之內容，既係約定由「被告」將原告之出資
    及利潤返還予原告，與城匠公司無涉，被告自應亦僅得以其
    個人之責任財產對原告負履行之責，城匠公司之資本及其餘
    股東之權益，並不因兩造個人間所簽立之系爭協議書而受何
    等不利之影響，其理甚明；從而，被告辯稱系爭協議書之約
    定侵害城匠公司資本及其餘股東之權益，並違反公司法關於
    有限公司之出資轉讓及清算程序等強制規定，依民法第71條
    前段規定應屬無效云云，洵無足採。再者，本件原告係依據
    兩造間所簽立之系爭協議書約定，請求被告為履行，並非向
    城匠公司請求退還其出資額；被告另辯稱原告欲請求返還出
    資，應以城匠公司為對造，不得向被告為請求云云，顯屬誤
    會，其所辯自無可採，併予敘明。
  (三)被告復辯稱：依城匠公司帳冊所載，原告投資系爭住宅興建
    案之出資金額為710 萬元，並非750 萬元，且被告亦未曾向
    原告保證投資系爭住宅興建案可獲利潤三成，原告明知本件
    投資有其風險，竟於投資產生虧損後，仍率爾依系爭協議書
    請求被告給付三成利潤，亦有違民法第148 條第2 項之誠信
    原則等語，並提出城匠公司基本資料查詢表、總帳冊影本各
    1 份為證。經查，原告主張其因投資系爭住宅興建案，先後
    於88年7 月13日、同年8 月13日分別匯款300 萬元、450 萬
    元（分220 萬元及230 萬元2 筆）至被告所指定之帳戶，合
    計投資金額750 萬元等事實，業據提出與其所述相符之上海
    商業儲蓄銀行匯出匯款申請書2 紙、世華聯合商業銀行匯出
    匯款回條1 紙等為憑（均影本），而上開款項確係由原告匯
    入被告所指定之帳戶，由被告收受等事實，亦為被告所不爭
    執；被告固辯稱原告於88年7 月13日所匯之款項300 萬元與
    系爭住宅興建案無關等情，惟查，該筆300 萬元之匯款與其
    餘2 筆被告所不爭執之投資匯款450 萬，均係由原告匯入被
    告所指定之特定帳戶內（即被告之妻侯麗雲所經營之「小兩
    口商行」帳戶），且上開3 筆款項之匯款時間相近，堪認彼
    此間應有相當之關聯性；再依被告所提出之前揭城匠公司基
    本資料查詢表所示，城匠公司係於88年9 月2 日核准設立登
    記，代表人為被告，而觀諸被告所提出之前開城匠公司總帳
    冊，兩造自88年7 月13日起，即已陸續有關於系爭住宅興建
    案經費支出之記錄，顯見兩造於城匠公司設立登記前之88年
    7 月13日前後，即已就系爭住宅興建案之投資事項有所協議
    ，並有資金之挹注；參合上情，足認原告主張上開88年7 月
    13 日 之匯款300 萬元亦為匯予被告之系爭住宅興建案投資
    款等語，尚非無據。次查，前開被告所提出之城匠公司總帳
    冊內，固記載原告係於88年8 月15日、同年10月12日、89年
    7 月17日、同年7 月20日、同年7 月31日、同年8 月21日各
    出資450 萬元、100 萬元、70萬元、10萬元、20萬元、60萬
    元，合計出資總額710 萬元等情；惟查，上開帳冊所記載之
    原告出資日期，並非原告實際匯款予被告之日期，此觀諸被
    告所不爭執之原告88年8 月13日匯予被告之投資款450 萬元
    ，於該總帳冊內所記載之原告出資日期為88年8 月15日，及
    原告於88年8 月13日後並無其他匯款紀錄，惟該總帳冊內仍
    陸續有原告出資之記載自明，堪認原告所投資之款項，係先
    依被告之指示匯入特定帳戶內，再由被告將其全部或一部同
    時或先後轉為原告之出資，並記載於城匠公司總帳冊內；於
    此情形下，前開城匠公司總帳冊內所載原告迄89年8 月21日
    止之出資總額為710 萬元，僅足證明被告迄該日為止，已將
    原告匯款之710 萬元部分轉為對於城匠公司之出資，並不足
    證明原告匯予被告之投資款總額，僅止於710 萬元；而系爭
    協議書所載之「本金710 萬元」，亦容係依前開城匠公司總
    帳冊形式上記載所為計算之結果，均不能憑以遽認原告投資
    之總金額為710 萬元。再者，原告固未能就其所主張被告保
    證系爭住宅興建案之投資可獲利潤三成之事實舉證以實其說
    ，惟觀諸兩造所簽立之系爭協議書上，已載明「‧‧‧由於
    諸多因素，致『甲方承諾之利潤』無法達成‧‧‧」等文字
    ，顯見被告於邀同原告共同投資系爭住宅興建案之際，確有
    承諾原告可獲得相當之投資利潤，則無疑義；甚者，姑不論
    原告於系爭住宅興建案之投資金額究為750 萬元抑或710 萬
    元，及被告當初所承諾原告之投資利潤是否為三成，兩造嗣
    既已就被告應返還原告之投資款及利潤等金額另行結算，並
    簽立系爭協議書1 紙，兩造即應受系爭協議書約定之拘束，
    依系爭協議書內容所創設之法律關係行使權利及履行義務，
    至於先前原告之投資金額或被告承諾之投資利潤究為若干，
    則非所問。從而，被告辯稱原告出資金額僅為710 萬元，並
    非750 萬元，且被告亦未承諾原告可獲利潤三成等情，均無
    解於被告應依系爭協議書約定所負擔之履行責任，其理自明
    。又被告另辯稱：原告明知本件投資有其風險，竟於投資產
    生虧損後，仍率爾依系爭協議書請求被告給付，有違民法第
    148 條第2 項之誠信原則等情；惟查，依前開被告所提出之
    城匠公司總帳冊所載，城匠公司迄90年4 月30日止（即記帳
    日之最後一日），其虧損金額已達320 萬餘元，而被告簽立
    系爭協議書之時間，則係在其後之91年3 月29日；亦即被告
    係於系爭住宅興建案已發生虧損後，仍簽立系爭協議書承諾
    返還原告之投資款及利潤，顯見於兩造共同投資之約定中，
    原告並無須承擔投資虧損之結果，或系爭協議書所約定被告
    應返還原告之款項金額已扣除原告所應承擔之虧損額，無論
    如何，系爭協議書約定之內容既係兩造間就被告應返還原告
    之款項所為結算之結果，原告據以行使其權利，請求被告依
    協議書約定為履行，自難認有何違反誠信原則之可言；是被
    告此部分所辯，亦無可採甚明。
  (四)綜上所述，被告前開所辯，均無足採；本件兩造所簽訂之系
    爭協議書，核屬有效之契約，原告自得依系爭協議書之約定
    ，請求被告為履行。
四、按給付有確定期限者，債務人自期限屆滿時起，負遲延責任
    （第1 項）；給付無確定期限者，債務人於債權人得請求給
    付時，經其催告而未為給付，自受催告時起，負遲延責任，
    其經債權人起訴而送達訴狀，或依督促程序送達支付命令，
    或為其他相類之行為者，與催告有同一之效力（第2 項）；
    前項催告定有期限者，債務人自期限屆滿時起負遲延責任（
    第3 項），民法第229 條定有明文。經查，本件兩造於系爭
    協議書中，約定被告「應先行歸還710 萬元，其餘250 萬元
    待日後歸還」，解釋當事人之真意，應係約定被告應於簽立
    系爭協議書當時，「先行」返還原告710 萬元，而於相當之
    時日後，再行返還原告其餘250 萬元；是上開710 萬元，即
    屬有確定期限之債務（期限為簽立系爭協議書之91年3 月29
    日），其餘250 萬元，則係於經過相當時日後始得為請求之
    不確定期限債務。嗣原告已於93年4 月15日委託律師發函催
    告被告於10日內返還上開款項960 萬元，被告並已於同年月
    19 日 收受該律師函，此有原告提出之大登法律事務所93年
    4 月15日93登律字第0415號律師函、掛號郵件收件回執各1
    件為憑（均影本），且為被告所不爭執；就前開約定「於日
    後歸還」之250 萬元部分，原告既係於系爭協議書簽立後2
    年餘始請求被告為給付，自應認已經過相當之時日，原告已
    得請求被告為給付，依首揭民法第229 條第2 項、第3 項規
    定，被告就該250 萬元之給付，應自93年4 月19日收受原告
    催告履行之律師函後，經10日之催告履行期間未履行而負遲
    延之責。從而，原告依系爭協議書約定之法律關係，請求被
    告給付原告960 萬元，及自支付命令送達翌日即93年6 月5
    日（原告於支付命令異議狀中自認於93年6 月4 日收受本件
    支付命令）起至清償日止，按週年利率百分之五計算之利息
    ，即屬有據，應予准許。
五、本件事證已臻明確，兩造其餘主張陳述及攻擊防禦方法，經
    審酌與判決結果不生影響，爰不一一論述，併予敘明。
六、兩造分別陳明願供擔保請准宣告假執行或免為假執行，核無
    不合，爰分別酌定相當之擔保金額予以准許。
七、據上論結，本件原告之訴為有理由，依民事訴訟法第78條、
    第390 條第2 項、第392 條第2 項，判決如主文。
中　　華　　民　　國　　94　　年　　6 　　月　　21　　日
                  民事第二庭  審判長法  官  林玫君
                                    法  官  林錫凱
                                    法　官　劉景宜
以上正本係照原本作成
如對本判決上訴，須於判決送達後20日內向本院提出上訴狀
中　　華　　民　　國　　94　　年　　6 　　月　　21　　日
                              書記官　郭南宏
